最高法院民事判決　　　　　　九十四年度台上字第二一一五號
　　上　訴　人　甲○○
　　訴訟代理人　黃福卿律師
　　被 上訴 人　乙○○
　　　　　　　　　　　　號
上列當事人間請求土地所有權移轉登記事件，上訴人對於中華民
國九十三年六月二十九日台灣高等法院台南分院第二審更審判決
（九十二年度上更(一)字第四六號），提起上訴，本院判決如下：
    主  文
上訴駁回。
第三審訴訟費用由上訴人負擔。
    理  由
本件被上訴人主張：民國六十六年二月間，伊父李有才與上訴人
及訴外人侯伯松等三人，按李有才及侯伯松各六○分之二五、上
訴人六○分之一○之比例出資，共同向訴外人楊清祥購買坐落嘉
義縣朴子市○○段六二地號（地目旱、面積為一．二三三五公頃
）、同段六二之一地號（地目旱、面積為○．五五○三公頃）及
同段六二之六地號（地目旱、面積為○．三六九一公頃）等三筆
土地之應有部分各三分之一。因係屬農地，拘於法令，不能增加
共有人，乃將該六二地號土地應有部分三分之一，信託侯伯松之
名義而登記所有權。至同段六二之一號及六二之六地號二筆土地
應有部分各三分之一，則以伊父李有才名義信託登記為所有權人
。嗣李有才於六十八年三月八日去世，前揭二筆土地，因遺產分
割登記為伊所有。嗣因七十一年五月一日都市計畫細部分割及七
十二年重測重編，而先後分割為如原判決附表（下稱附表）所示
之土地。為期公允平衡權利，伊於繼承登記後，已將系爭同段九
三號土地應有部分三分之一以買賣為原因信託移轉登記為上訴人
名義所有。茲因系爭土地之部分土地（另分割為第九三之二地號
），業經嘉義縣政府以八十八年三月三十日八八府地權字第○三
七九八一號函公告徵收，並發放補償款新台幣（下同）一百零八
萬七千三百三十二元；其中伊應有部分六○之二五即四十五萬三
千零五十五元，已經嘉義縣政府提存台灣嘉義地方法院（下稱嘉
義地院），並由伊終止寄託關係，復經嘉義地院以八十八年度朴
簡字第一一七號、台灣高等法院台南分院（下稱台南高分院）八
十九年度簡上字第九○號給付補償金事件，判命上訴人應如數返
還確定。惟系爭土地之其餘應有部分，雖亦經伊終止雙方之信託
登記，但上訴人仍拒不回復原狀等情。爰本於信託契約終止後信
託物返還請求權之法律關係，求為命上訴人應將系爭土地之應有
部分三六分之五移轉登記為伊名義之判決。
上訴人則以：伊與被上訴人父親李有才、侯伯松於六十六年間共
同合夥出資購買之三筆土地，均登記在李有才及侯伯松二人名下
，並非按各人出資比例登記為分別共有，渠等共同出資購買土地
之法律關係為合夥。惟被上訴人及侯伯松竟將登記在其名下之坐
落嘉義縣朴子市○○段一一二、一一三地號兩筆土地之合夥財產
，先後擅自出賣與第三人。且登記為上訴人名義之同段九三之三
地號部分土地、登記為侯伯松名義之八八地號及被上訴人名義之
八五、九四地號之土地徵收補償款，暨其餘登記在渠等名下之財
產，均屬於全體合夥人公同共有，在合夥清算前各合夥人均不得
請求分析合夥財產。至於台南高分院八十七年度上字第三二六號
移轉所有權登記事件，與本件非屬同一案件，因當事人並非同一
。故該民事確定判決，於本件訴訟並無既判力之拘束可言等語，
資為抗辯。
原審審理結果，以：查被上訴人主張之前揭事實，已據其提出之
土地登記簿謄本影本二份及經第一審向嘉義縣朴子地政事務所調
取之前揭嘉義縣朴子市○○段六二、六二之一、六二之六地號土
地，自六十六年起迄今之土地登記簿謄本共三份在卷可憑，且為
上訴人所不爭執。次查，據卷附覺書所載：「立覺書人甲○○所
有坐落朴子鎮○○段玖號旱拾參則○．三一五六公頃持分三分
之一，係與乙○○共同出資承買土地，因政府法令限制農地不能
持分登記，經雙方協議結果，以本人名義提出登記，但該地部分
台端應得額一三二．五九六坪，本人絕對善意保管不得私自出賣
他人……」等語；參諸被上訴人於同日（七十四年五月二日）亦
出具「覺書」，就同段第九四號土地，仍登記為被上訴人名義（
應有部分三分之一）承認「甲○○就該土地，擁有七．○九二坪
之權利」共有權，更可佐證被上訴人主張系爭土地係信託登記在
上訴人名義，其有其中六○分之二五之權利。又參諸八十九年一
月二十六日修正公布前之土地法第三十條第一項前段及第二項，
及八十九年一月二十六日修正公布前之農業發展條例第三十條第
一項前段規定，每宗農地不得分割及共有，則被上訴人主張因當
時如附表所示三筆土地屬農地，才登記為被上訴人父親李有才及
侯伯松之名義，實際應均為兩造及侯伯松所共有等語，應堪採信
。再查，在信託法公佈實施前，民法實務上均承認信託行為及其
效力之存在。而信託關係係因委託人信賴受託人代其行使權利而
成立，應認委託人有隨時終止信託契約之權利。上訴人於前揭其
出具之覺書時，可證兩造間就被上訴人對系爭土地所有權應有部
分確已成立信託契約，且已生效。而本件被上訴人主張系爭土地
之部分土地（按指分割後編為同段九三之二地號土地），已經嘉
義縣政府徵收並將補償金提存於嘉義地院，其中渠應受分配之六
○分之二五即四十五萬三千零五十五元部分，已據被上訴人於嘉
義地院八十九年度朴簡字第一一七號起訴請求給付補償款事件中
，以答辯狀聲明終止兩造就系爭土地之信託登記關係，且該繕本
亦於八十九年十二月七日送達上訴人收受之事實，經調閱上開卷
證查核屬實，復為上訴人所不爭執。顯見兩造間之信託關係，確
經被上訴人對上訴人為終止信託登記關係之意思表示，而歸於消
滅。從而，被上訴人據此請求返還信託物移轉登記為其所有，自
屬於法有據。而覺書上蓋用之上訴人印章之印文，與上訴人自訴
侯伯松侵占罪嫌之嘉義地院七十九年度自字第四二號卷內，上訴
人撤回告訴狀內之印文及所附和解書上上訴人印章之印文，已經
嘉義地院八十九年度朴簡字第一一七號就兩造間前揭九三之二地
號土地之給付徵收補償款事件中，囑託內政部警政署刑事警察局
鑑定，經鑑定後確為相符，有內政部警政署刑事警察局八十八年
十二月六日刑鑑字第一二八九○四號鑑驗通知書一份附該卷可考
。是上訴人否認覺書為真正，自不足採。復查，覺書之目的乃在
於載明兩造就系爭土地之應有部分，以資確保實際共有人權利之
憑證，並無為合夥或隱名合夥關係所為之記載。再者，當初三人
合資購買如附表所示三筆農地時，並未約定經營共同事業，自與
合夥契約之要件不相符合。另依台南高分院八十七年上字第三二
六號確定判決所示，系爭土地中屬於被上訴人之應有部分，被上
訴人並未與上訴人有互易交換解決共買土地之情形。且縱被上訴
人及訴外人侯伯松有違反信託目的，分別將信託在其等名下之內
厝段一一二、一一三地號土地應有部分出售予他人，因而致上訴
人受有損害時，亦屬上訴人是否另案請求損害賠償之問題，尚無
從因之否認被上訴人就系爭土地應有部分之權利。又兩造及侯伯
松合資向案外人楊清祥所購者為系爭土地應有部分三分之一，按
被上訴人與侯伯松各有六○分之二五，上訴人有六○分之一○之
比例之權利，由侯伯松及被上訴人信託登記於上訴人名義。嗣上
訴人與訴外人侯伯松間就同段一一二地號土地（信託侯伯松名義
登記）與侯伯松就系爭土地應有部分及同段八九地號土地一部分
互易，終止其間信託關係，再由侯伯松以一百萬元買回系爭八九
地號土地一部分，侯伯松與上訴人為該所有權移轉登記另起訴訟
，由嘉義地院八十七年度訴字第四○號及台南高分院八十七年度
上字第三二六號判決，命上訴人應將該地移轉登記予侯伯松確定
，業經調閱上開卷證查核無訛。是合資購買之系爭土地應有部分
自原有三分之一，變更為三六分之七，並有系爭土地之土地登記
簿謄本影本在卷可稽。故就現有系爭土地而言，信託者僅剩被上
訴人一人，受託人為上訴人一人而已，故由被上訴人向上訴人表
示終止信託關係，請求返還信託物，即無不當。另兩造與侯伯松
原合資購買系爭土地應有部分三分之一，嗣信託上訴人名義登記
所有權。被上訴人就上開土地部分有六○分之二五權利，折合應
為上開土地應有部分三六分之五，即系爭九三地號土地「全部」
所有權一八○分之二五，即三六分之五，其請求法院判命上訴人
將系爭土地應有部分三六分之五移轉登記予伊，洵無不當。至於
上訴人就系爭土地原應有部分三分之一，自其中移轉登記三六分
之五予侯伯松，致上訴人應有部分減縮為三六分之七，與被上訴
人就系爭土地應有部分三六分之五並無關連。綜上所述，被上訴
人就系爭土地應有部分三分之一，本於信託物返還請求權之法律
關係，請求判決上訴人應將系爭土地之應有部分三六分之五移轉
登記為被上訴人名義，於法有據，應予准許云云，為其心證之所
由得，並說明兩造其餘攻擊防禦方法不予審酌之理由，爰將第一
審所為上訴人敗訴之判決予以維持，駁回上訴人之上訴，經核於
法洵無違誤。查嘉義地院八十七年度訴字第四○號判決固認定：
侯伯松主張和解書內所載之一一二地號土地，非系爭九三地號之
誤寫云云。然為台南高分院八十七年度上字第三二六號判決所不
採（見外放該二判決影本），並告確定（見一審卷第二宗第八頁
）。又原審已提示嘉義地院檢察署九十一年度發查字第九○七號
卷證於兩造，兩造並表示意見（見原審更(一)卷第一八九、一九○
頁）。上訴人執此謂原判決不當，自無可採。上訴論旨，復就原
審其他取捨證據、認定事實及解釋契約之職權行使，予以指摘，
求予廢棄原判決，非有理由。
據上論結，本件上訴為無理由。依民事訴訟法第四百八十一條、
第四百四十九條第一項、第七十八條，判決如主文。
中　　華　　民　　國　九十四　年　 十一 　月　 十七 　日
                      最高法院民事第八庭
                          審判長法官  朱　建　男
                                法官  顏　南　全
                                法官  許　澍　林
                                法官  袁　靜　文
                                法官  鄭　傑　夫
      本件正本證明與原本無異
                                      書  記  官
中　　華　　民　　國　九十四　年   十一 　月　 三十 　日
                                                      Ｑ
